【裁判字號】    95,抗,100
【裁判日期】    950523
【裁判案由】    撤銷假扣押
【裁判全文】
臺灣高等法院臺中分院民事裁定  95年度抗字第100號
抗  告  人  大眾營造有限公司
法定代理人  乙○○
訴訟代理人  李震華律師
送達代收人  李震華律師
相  對  人  巨科國際股份有限公司
法定代理人  張輝中
上列抗告人因與相對人間聲請撤銷假扣押事件，對於中華民國95
年1月17日臺灣苗栗地方法院94年度裁全聲字第75號所為裁定提
起抗告，本院裁定如下：
    主  文
抗告駁回。
抗告程序費用由抗告人負擔。
    理  由
一、抗告人抗告意旨略以：相對人聲請假扣押之原因事實乃是依
    據兩造民國（下同）91年5月31日所簽訂之協議書第一條，
    主張其代墊領取權狀必要款項新台幣（下同）4,100,000元
    ，惟相對人起訴之原因事實則係依據兩造於91年11月30日簽
    訂之協議書，請求抗告人返還其所代墊之工程款21,000,000
    元。查上開91年5月31日之協議書係就已完工之建物為產權
    登記領取權狀之約定，並另訂共同興建第二、三期工程事宜
    ，而91年11月30日之協議書則係就第二、三期工程所衍生之
    墊款糾紛而為約定，顯見該二契約之事實並不相同，且相對
    人於21,000,000元工程代墊款訴訟中，亦未曾主張本件假扣
    押債權，更未提出91年5月31日之協議書及其附件。況91年5
    月31日之協議書當初因情況變更而未簽訂完成，兩造業已改
    協議依債權比例分配業主房地產權，並另簽立91年6月4日協
    議書約定共同代墊工程款以取得及分配產權，是91年5月31
    日協議書中辦理產權移轉過戶以領取權狀之事實並未發生，
    更與相對人起訴請求之21,000,000元工程代墊款截然不同。
    故原裁定僅依相對人單方陳述，未細究相對人假扣押聲請之
    原因事實與起訴之原因事實顯然不同，遽駁回抗告人撤銷假
    扣押之聲請，自有違誤不當，爰請求廢棄原裁定等語。
二、按民事訴訟法第五百二十九條第一項規定所謂之起訴，係指
    依訴訟程序提起訴訟，得以確定其私權之存在，而取得給付
    之確定判決者而言。假扣押所保全者，為金錢之請求或得易
    為金錢請求之請求，因之聲請假扣押所保全請求之原因事實
    ，與起訴請求給付之原因事實相同，即屬上開條項所稱之起
    訴（最高法院82年度台抗字第564號、83年度台抗字第46號
    裁判意旨參照）。是假扣押聲請人於聲請假扣押後有無依民
    事訴訟法第529條第1項起訴，須視其起訴所請求之事項，是
    否與其聲請假扣押時，依同法第525條第1項第2款所表明之
    請求相符，如起訴請求之原因事實與原聲請保全之原因事實
    相同，自得認已就其所欲保全之請求起訴。
三、經查：
（一）本件相對人於92年12月12日具狀向原法院聲請假扣押，以
      兩造與第三人高台生、賴志明為就坐落新竹縣峨嵋鄉○○
      ○段840地號等12筆土地，親民寬頻學園工地善後相關事
      宜已達成協議，並於91年5月31日簽訂協議書，嗣相對人
      依前開協議書第1條之約定代墊領取權狀必要款項4,100,
      000元後，抗告人卻片面主張該協議書為無效而不欲依約
      返還等語為其假扣押請求之原因事實；並提出91年5月31
      日協議書及92年11月27存證信函為證。相對人並於同日具
      狀向原法院起訴請求抗告人返還代墊款，其請求之原因事
      實係以：「原告與被告就新竹縣親民寬頻學園全區工程善
      後事宜，於91年11月30日達成協議，依協議書第3條約定
      ，被告積欠原告代墊工程款至91年11月31日止為2100萬元
      ；原告已依該協議書將840建號過戶至被告名下，而被告
      未依約將欠款及250坪未設定之房屋登記於張輝中名下；
      又雙方復於92年9月18日簽訂親民寬頻學園生活廣場新建
      工程承攬協議書，被告並已收受原告工程款500 萬元；詎
      被告於92年11月27日片面以存證信函主張協議書無效；被
      告自應依法返還欠款2100萬元及工程款500萬元」等語，
      並提出92年9月18日新建工程承攬協議書、91年11月31日
      協議書、收據及92年11月27日存證信函為證。經原審法院
      以92年度重訴字第100號受理後，相對人嗣撤回起訴（依
      兩造於91年11月30日訂定之協議書第9條之約定，該合約
      依台北地方法院為（第一審）管轄法院）；此據本院向原
      審法院調取上開民事卷審閱無訛。
（二）相對人隨即另向臺灣臺北地方法院起訴，請求抗告人返還
      代墊款（臺灣臺北地方法院93年度重訴字第322號），其
      請求之原因事實係以：「其股東甲○○於九十一年二月間
      經由訴外人敦親建設股份有限公司（下稱敦親公司）總經
      理劉國基之介紹，認識被告大眾營造有限公司（下稱大眾
      公司）之代表高台生及賴志明二人。而劉國基所進行之頭
      份親民寬頻學園（下稱親民學園）工程經費多向甲○○借
      資，故當時親民學園相關之重要印鑑等係交由其保管（此
      在高台生、賴志明二人進場施工前即已知悉），詎料親民
      學園尚未完工取得產權時，劉國基即負債逃匿。而高台生
      、賴志明二人於劉國基負債逃匿後，便以營造商被害人身
      分，向甲○○聲稱雙方皆受劉國基所累，惟因該工程尚未
      完成又需款善後，希望甲○○能借款，甲○○為大家之利
      益著想，遂應允借款，後被告大眾公司在未還款下，高台
      生、賴志明二人再帶被告大眾公司之陳盛興（即被告負責
      人乙○○之夫）至其公司，多次以工地尚欠資金為由，請
      求甲○○繼續代墊工程款，甲○○不疑有他，心想既已出
      資亦希望能解決兩造之問題，故又陸續為本件工程等提出
      資金讓被告大眾公司完成工程，故於九十一年十一月間雙
      方會算結果，被告大眾公司承認積欠其2100萬元之代墊款
      ，因此甲○○於九十一年十一月三十日，用其名義與被告
      大眾公司之代表高台生、賴志明二人，訂定協議書（下稱
      系爭協議書），及於九十二年元月十四日訂定補充協議書
      （下稱補充協議書一）。嗣被告大眾公司再與甲○○及其
      法定代理人張輝中協商親民學園後續工程事宜，被告大眾
      公司同意承接親民學園第二期營建工程，而原積欠其之代
      墊款2100萬元轉為工程款等，雙方並再於九十二年七月十
      一日、同年八月四日、同年九月十八日，陸續簽訂補充協
      議書（下稱補充協議書二）、切結書、親民寬頻學園生活
      廣場新建工程承攬協議書（下稱承攬協議書）。其因前述
      協議，再支出第二期工程土方費300萬元及預期工程款200
      萬元，並在九十一年十月間依前述多份協議交出產權印鑑
      予被告大眾公司，協助被告大眾公司取得親民學園第一期
      房地之產權，被告大眾公司取得房地產權及貸款後，不僅
      未進行第二期工程，用以返還原告部分墊款之1000萬元支
      票亦遭退票，亦未依約設定該房地之扺押權予雙方指定人
      張輝中名下，反逕自向土地銀行扺押借款，再於九十二年
      十一月二十七日寄五份存證信函予原告，片面聲稱前揭之
      協議及切結書均屬無效。依系爭協議書第三條，被告大眾
      公司承認積欠伊公司2100萬元代墊工程款，並於第四條約
      定如何還款等約定，然其確已墊款並再依約讓被告取得親
      民學園房地產權，被告卻完全未依約履行，爰依民法第
      199條第1項規定，請求被告返還2100萬元。」等語；並提
      出系爭協議書、補充協議書一、補充協議書二、切結書、
      承攬協議書各1件及存證信函5件為證，此亦有上開民事判
      決附卷可稽。
（三）依上開相對人聲請假扣押之原因事實與起訴請求抗告人返
      還代墊款之原因事實觀之，均係基於兩造就親民寬頻學園
      工地善後相關事宜所為之協議。
四、本件相對人起訴請求抗告人返還墊款，主要固以兩造於91年
    11月30日簽訂之協議書為據，惟依相對人之主張，前開協議
    書乃因其股東甲○○與抗告人協商處理親民寬頻學園善後事
    宜時，陸續借款予抗告人，嗣於91年11月間經甲○○與抗告
    人雙方會算結果，抗告人承認積欠甲○○21,000,000元，甲
    ○○乃以相對人名義與抗告人訂定該協議書。衡諸相對人之
    起訴主張，係認兩造於91年5月31日所簽訂之協議書第一條
    中關於代墊領取權狀之必需款項4,100,000元部分，已包含
    於抗告人所主張因親民學園尚未完工取得產權時，甲○○因
    工程善後需求而陸續代墊之款項中，是相對人所起訴請求返
    還之21,000,000元工程款自涵蓋相對人假扣押聲請原因事實
    之領取權狀必需款項4,100,000元。雖抗告人另以該91年5月
    31日之協議書並未簽訂完成，兩造因情事變更業改以91年6
    月4日之協議書就代墊工程款及分配產權事宜為約定，相對
    人假扣押聲請原因事實之領取權狀必需款項4,100,000元與
    相對人起訴請求之工程代墊款21,000,000元係屬不同事實云
    云為抗告理由。然依抗告人所提出與兩造間親民寬頻學園工
    程糾紛相關之甲○○與抗告人間確認票據債權不存在之另案
    臺灣高等法院94年度上字第369號判決內容，上訴人甲○○
    係以：「上訴人於91年2月間經由敦親建設股份有限公司總
    經理劉國基之介紹，認識被上訴人（即本件抗告人）之代表
    人高台生及賴志明二人，事後始知該二人係向被上訴人借工
    程牌照承攬劉國基投資興建頭份親民寬頻學園工程之實際負
    責人。而劉國基投資興建親民寬頻學園之經費多向上訴人借
    貸，故產權過戶之印鑑等文件，均由上訴人保管以為擔保。
    惟未完工取得產權前，劉國基即於91年5月負債逃匿，高台
    生、賴志明乃以營造商被害人身分，向上訴人聲稱雙方皆受
    劉國基所累，因該工程未完成尚需款項善後，希望上訴人繼
    續借款，上訴人為大家利益著想，遂應允借款，然要求該二
    人於91年5月31日提出被上訴人之授權書及協議書，以保障
    自身權益，而系爭4紙支票即係賴志明以被上訴人代表之名
    義向上訴人借款，以支付辦理親民寬頻學園房地產權移轉過
    戶所需善後費用，經賴志明估計約需3、4百萬元，為擔保被
    上訴人取得房地產權後辦理貸款清償借款所交付，因貸款核
    撥時間無法確定，被上訴人乃口頭授權上訴人自行填載系爭
    支票發票日以供兌現；嗣高台生、賴志明復帶同被上訴人之
    實際負責人陳盛興多次以工地資金不足及個人調度為由，陸
    續向上訴人借款，經於91年11月間會算結果，借款已達2,30
    0萬元，上訴人乃於91年11月30日與被上訴人及高台生、賴
    志明另訂協議書，92年1月14日訂定補充協議書。」等語為
    抗辯，益證依相對人與訴外人甲○○之主張，均認兩造91年
    5月31日協議書中關於相對人代墊領取權狀必要費用部分，
    已因兩造間就借款數額會算結果，而包含於兩造91年11月30
    日協議書中之代款工程款21,000,000元中。且不論兩造間91
    年5月31日協議書是否為無效，相對人是否真依該協議代墊
    領取權狀之4,100,000元，皆屬受訴法院就該訴訟之實體判
    斷問題，尚不妨礙相對人起訴之原因事實已涵蓋假扣押聲請
    之原因事實一節，故揆諸前揭最高法院裁判意旨，應認相對
    人已依法起訴。原裁定駁回抗告撤銷假扣押裁定之聲請，自
    無違誤，抗告人猶執陳詞請求廢棄原裁定，為無理由，應予
    駁回。
五、據上論結，本件抗告為無理由，依民事訴訟法第495條之1、
    第449條、第95條、第78條，裁定如主文。
中    華    民    國    95    年    5     月    23    日
                    民事第二庭審判長法  官  童有德
                                    法  官  蔡秉宸
                                    法  官  翁芳靜
以上正本係照原本作成。
對於本裁定，非以適用法規顯有錯誤，並經本院許可者為限，不
得再抗告。
如提起再抗告者應於裁定送達後十日內向本院提出抗告理由狀（
須按他造人數附具繕本）並繳納抗告裁判費新台幣1,000元。
                                    書記官  許美惠
中    華    民    國    95    年    5     月    24    日


司法院資訊處製作；財團法人民間司法改革基金會備份。
